臺灣臺南地方法院刑事判決　　　　　　 95年度交訴字第161號
公　訴　人　臺灣臺南地方法院檢察署檢察官
被　　　告　甲○○
上列被告因過失致死案件，經檢察官提起公訴（95年度偵字第
9052號），本院判決如下：
    主  文
甲○○因過失致人於死，處有期徒刑陸月，如易科罰金，以新臺
幣玖佰元折算壹日。
    事  實
一、甲○○考領有小型車普通駕照，其於民國94年8月6日下午4
    時53分許，駕駛牌照號碼QWN-238號輕機車，沿臺南市○○
    區○○街由東向西行駛，途經該街與惠安街51巷無號誌交岔
    路口時，本應注意遵守標線「慢」字之指示減速慢行，作隨
    時停車之準備，並應注意車前狀況，隨時採取必要之安全措
    施，而依當時之情形，天候晴、日間自然光線、柏油路面乾
    燥無缺陷、視距良好，客觀上並無其不能注意之情事，詎其
    竟疏於注意車前狀況，隨時採取必要之安全措施，且疏於注
    意遵守標線「慢」字之指示減速慢行，作隨時停車之準備，
    即貿然直行進入該交岔路口，適有蔡志吉駕駛YLJ-010號重
    機車，沿惠安街51巷由南向北行駛至上開無號誌之交岔路口
    時，亦疏未注意戴安全帽，且疏未注意車前狀況及遵守標線
    「停」字之指示停車再開並讓幹道車先行，即貿然直行進入
    該交岔路口，甲○○駕駛之QWN-238號輕機車左前車頭遂與
    蔡志吉駕駛之YLJ-010號重機車右側車頭發生碰撞，甲○○
    因此受有頭部外傷及臉部撕裂傷3公分之傷害（其未提出告
    訴），蔡志吉則於人車倒地後受有頭部外傷、顱內出血之傷
    害，經送奇美醫院急救後，於94年8月6日下午6時50分許，
    不治死亡。車禍發生後，由駕駛8J-0228號紅色自小客車之
    甲○○之姑姑乙○○打電話向警報案及叫救護車，甲○○於
    未被有偵查權之公務員或機關發覺前，在奇美醫院向前來處
    理之警察自首坦承犯行，進而接受裁判。
二、案經蔡志吉之母丁○○提出告訴及臺南市警察局第三分局報
    請臺灣臺南地方法院檢察署檢察官相驗後偵查起訴。
    理  由
一、訊據被告甲○○固不否認有於上開時、地駕駛QWN-238號輕
    機車與駕駛YLJ-010號重機車之被害人蔡志吉發生上開車禍
    ，致蔡志吉受有頭部外傷、顱內出血之傷害，經送奇美醫院
    急救後，於94年8月6日下午6時50分許，不治死亡，惟辯稱
    ：當我要進入路口之前，時速應在40公里以下，但我的車速
    錶壞了，詳細速度不知道，在我進入路口之前也有煞車，減
    慢速度到30公里以下，而且我有先看左右有無來車，又因左
    邊停有大貨車，所以我就看右前方的凸面鏡，沒看到來車，
    所以就沒繼續煞車，而依原速度持續前進，沒想到被害人的
    機車從我的左邊快速的過來，撞擊機車的左邊云云。
二、經查：
(1)、被告甲○○與被害人蔡志吉發生上開車禍之事實，有道路交
    通事故調查報告表(一)、(二)、道路交通事故現場圖及肇事路口
    之監視錄影光碟片各1份、現場蒐證照片31張附卷可資佐證
    。被告甲○○因本件車禍受有頭部外傷及臉部撕裂傷3公分
    之傷害（其未提出告訴），有奇美醫院出具之診斷證明書1
    紙可稽。又被害人蔡志吉因本件車禍受有頭部外傷、顱內出
    血之傷害，經送奇美醫院急救後，於94年8月6日下午6時50
    分許，不治死亡，亦有奇美醫院出具之診斷證明書1紙及檢
    察官督同檢驗員相驗屍體所製作之勘驗筆錄、驗斷書、相驗
    屍體證明書暨相驗屍體照片等附卷可資佐證。
(2)、證人乙○○（被告甲○○之姑姑）於本院96年4月16日審理
    時證稱：當初甲○○騎機車在我之前，我開車在她的後面大
    約10公尺，到達肇事路口之前，我看到她的機車煞車燈亮過
    2次，而對方機車車速很快，大約六、七十公里。我們所行
    駛的屬於幹道，被害人行駛的路很小，不到我們的二分之一
    ，兩部機車是在路口大約中間點相撞，當被告的機車到了中
    間點的時候，被害人的機車車速很快的過來，而且他沒有戴
    安全帽。惠安街地面上有標線書寫「慢」字，而對方行駛的
    車道地面上標線是寫「停」字。並證稱其當時駕駛8J-0228
    號紅色自小客車，其駕車跟在被告後面是因「我們兩人同時
    要出去買東西，我本要載她，但她說如果讓我載，買完東西
    還要折回去騎機車，嫌麻煩，所以她才自行騎機車」，事故
    之後其有留在現場，亦是其打電話叫救護車的。事後其有陪
    同被告到警局作筆錄，當時其有主動告訴警察其有目擊車禍
    ，「但警察沒有表示意見，只是一直詢問甲○○有關事發經
    過，甲○○也有告訴警察我跟在她後面之事，但警察沒有想
    要問我」等語。
(3)、查被告於車禍發生之翌日（94年8月7日）於檢察官偵查中供
    稱：車禍發生後「我先留在原地，我姑姑開車跟在我後面，
    是她報案的，我姑姑叫乙○○」等語。經本院96年4月16日
    審理時當庭勘驗相驗卷所附肇事路口之監視錄影光碟片，其
    內容顯示事故發生的時間是在94年8月6日下午4時53分21秒
    ，依據錄影畫面顯示被害人是從被告的左方快速直行過來，
    沒有減速，也沒有戴安全帽，被告當時穿紅色外套，速度雖
    較被害人之行車時速稍慢，但在進入路口時亦未減速慢行，
    直行要通過肇事之交岔路口，雙方駕駛之機車車頭因此在上
    開交岔路口發生碰撞，有一輛紅色之自小客車，跟在被告後
    面，在事故發生之後，往前開到交岔路口前停車之後，有一
    上衣穿著藍色衣服之婦女下車協助被告處理車禍事宜。
(4)、綜合證人乙○○上開證言及上開被告94年8月7日於檢察官偵
    查中之供詞暨肇事路口之監視錄影光碟片內容，並參考道路
    交通事故現場圖，有關車禍發生前證人乙○○駕駛8J-0228
    號紅色自小客車跟在被告後面大約10公尺，被告及被害人之
    機車是在路口大約中間點相撞，被害人駕駛機車速度很快的
    過來而且沒有戴安全帽，事故發生之後乙○○有留在現場並
    打電話叫救護車等情形，應堪採信。
(5)、至於證人乙○○雖證稱到達肇事路口之前，其看到被告的機
    車煞車燈亮過2次，而對方機車車速很快，大約六、七十公
    里云云，惟查被害人之車速大約六、七十公里係證人乙○○
    主觀之意見，依監視錄影光碟片之內容顯示，被害人當時之
    行車時速固然甚為快速，四、五十公里或者有之，然尚難認
    為高達六、七十公里。又被告進入肇事路口之前是否煞車2
    次，因此煞車燈亮過2次，除證人乙○○所言外，並無其他
    證據足以佐證，且證人乙○○係被告之姑姑，不免有偏袒被
    告之嫌。況駕車行經無號誌之交岔路口時，應注意減速慢行
    ，作隨時停車之準備，並應注意車前狀況，隨時採取必要之
    安全措施，95年6月16日修正前之道路交通安全規則第93條
    第1項第2款、第94條第3項定有明文。依監視錄影光碟片之
    內容顯示，被告之車速雖較被害人之車速略慢，然其進入路
    口時之車速亦相當快且無減速之情形，亦未見其有注意左右
    是否有無來車即直接直行，其於94年8月7日檢察官偵查中又
    自稱其當時沒有看路口之反射鏡（即凸面鏡）（見檢方94
    年度相字第1158號卷第42頁反面），凡此均難認其已有「作
    隨時停車之準備」及有「隨時採取必要之安全措施」，其上
    開辯稱其有看右前方的凸面鏡云云，亦不足採信。
(6)、又依被告上開所辯，其在進入上開交岔路口前有煞車並減慢
    速度到30公里以下，惟其因左邊停有大貨車，所以其就「看
    右前方的凸面鏡」（此部分不實，已如前述），沒看到來車
    ，所以就沒繼續煞車，而依原速度持續前進，被害人之機車
    從其左邊快速的過來，撞擊機車的左邊云云。查當時雖有
    456-HA號營大貨車逆向違規停在惠安街由西向東之車道上，
    然該車之車頭距離該交岔路口尚有3公尺遠，完全未擋住被
    告之視線，有上開道路交通事故現場圖及警卷所附之照片2
    張（編號28、29）可稽，客觀上並無被告不能注意車前狀況
    （包括車前左右有無來車）之情形。再者，車禍發生後，被
    告所駕駛之QWN-238號輕機車左前車頭及左側避震器有撞痕
    、左側車身有刮痕及破損；被害人所駕駛之YLJ-010號重機
    車之右側車頭及前輪右側有撞痕、右側車身有刮痕及破損，
    除有處理現場之警員黃相輔所製作之道路交通事故現場圖「
    肇事經過摘要欄」之記載可稽外，並有上開現場蒐證之其中
    機車照片19張（見警卷照片編號9至27）附卷可稽。依上開
    「肇事經過摘要欄」之記載及現場照片，並參考道路交通事
    故現場圖監視錄影光碟片之內容，堪認係被告及被害人雙方
    均未注意遵守道路交通安全規則之相關規定，導致雙方之機
    車互撞，並非被告已盡注意義務後遭被害人駕駛之機車來撞
    。
(7)、按機器腳踏車之駕駛人應戴安全帽；駕駛人駕駛汽（機）車
    ，應遵守道路交通標誌、標線、號誌之指示；行經無號誌之
    交岔路口時，應減速慢行，作隨時停車之準備；汽（機）車
    行駛時，駕駛人應注意車前狀況，並隨時採取必要之安全措
    施；汽（機）車行至無號誌之交岔路口，支線道車應暫停讓
    幹線道車先行，95年6月16日修正前之道路交通安全規則第
    88 條第1項第5款、第90條、第93條第1項第2款、第94條第3
    項、第102條第1項第2款定有明文。又「慢」字用以警告車
    輛駕駛人前面路況變遷，應減速慢行；「停」標字，用以指
    示車輛至此必須停車再開，道路交通標誌標線號誌設置規則
    第163條第1項、第177條第1項亦定有明文。被告及被害人於
    駕駛機車時，自應分別注意遵守上開規定。且依當時之情形
    ，天候晴、日間自然光線、柏油路面乾燥無缺陷、視距良好
    ，有上開道路交通事故調查報告表(一)可稽，客觀上並無不能
    注意之情事，詎被告駕駛QWN-238號輕機車，沿臺南市○○
    區○○街由東向西行駛，途經該街與惠安街51巷無號誌交岔
    路口時，竟疏於注意車前狀況，隨時採取必要之安全措施，
    且疏於注意遵守標線「慢」字之指示減速慢行，作隨時停車
    之準備，即貿然直行進入該交岔路口，適被害人駕駛YLJ-01
    0號重機車，沿惠安街51巷由南向北行駛至上開無號誌之交
    岔路口時，亦疏未注意戴安全帽，且疏未注意車前狀況及遵
    守標線「停」字之指示停車再開並讓幹道車先行，即貿然直
    行進入該交岔路口，被告駕駛之QWN-238號輕機車左前車頭
    遂與被害人駕駛之YLJ-010號重機車右側車頭發生碰撞，被
    告因此受有頭部外傷及臉部撕裂傷3公分之傷害（其未提出
    告訴），被害人則於人車倒地後受有頭部外傷、顱內出血之
    傷害，經送奇美醫院急救後，於94年8月6日下午6時50分許
    ，不治死亡。被告就本件車禍之發生顯有過失，應無疑義。
    又被害人就本件車禍之發生亦與有過失，然並不因此而解免
    被告過失之責。被告之過失行為與被害人之死亡間，並有相
    當因果關係。依被告及被害人之過失情節而言，本院並認被
    告應負肇事次因之責任；被害人應負肇事主因之責任。本件
    車禍肇事責任經檢察官送請臺灣省臺南區車輛行車事故鑑定
    委員會鑑定結果，認定：「蔡志吉駕駛輕機車，行經無號
    誌設「停」標線肇事岔路口，未依標線「停」指示，停車再
    開，讓幹道車先行，為肇事主因。甲○○駕駛普通重機車
    ，行經無號誌劃設「慢」標線肇事岔路口，未依標線「慢」
    指示，減速慢行，未注意車前狀況，為肇事次因。456-HA
    大貨車路口違規停車阻礙機車行駛視線，同為肇事次因。」
    ，有該會95年5月10日臺南區950355號鑑定意見書附卷可稽
    。惟查該鑑定疏於考量被害人駕駛機車未戴安全帽及未注意
    車前狀況，且456-HA大貨車雖有在路口違規停車，但並未阻
    礙被告及被害人之視線，其鑑定意見應不足採，而應以本院
    上開認定為準。綜上所述，事證明確，被告之過失犯行洵堪
    認定。
三、核被告甲○○所為，係犯刑法第276條第1項之過失致死罪。
    被告於肇事犯罪後，未被有偵查權之公務員或機關發覺前，
    向警自首坦承犯行，進而接受裁判，有臺南縣警察局道路交
    通事故肇事人自首情形紀錄表附卷可稽。按行為後法律有變
    更者，適用行為時之法律。但行為後之法律有利於行為人者
    ，適用最有利於行為人之法律，刑法第2條第1項定有明文。
    刑法於94年2月2日修正公布，並於95年7月1日生效施行，本
    件被告係於94年8月6日犯罪及自首，在新刑法施行前，修正
    前之舊刑法第62條規定「對於未發覺之罪自首而受裁判者，
    減輕其刑。但有特別規定者，依其規定。」，採必減制；新
    刑法第62條規定「對於未發覺之罪自首而受裁判者，得減輕
    其刑。但有特別規定者，依其規定。」，採得減制。二者相
    比，以舊刑法第62條規定對被告較為有利，依刑法第2條第1
    項前段規定，自應適用修正前之刑法第62條前段規定，減輕
    其刑。審酌被告之品行（無前科）、生活經濟狀況小康、智
    識程度為大學畢業、所生之損害（被害人受傷不治死亡）、
    被告應負肇事之次因責任，其惡性甚低、本件車禍之發生主
    要係被害人不遵守停車再開之指示所導致且其應負肇事之主
    因責任、被告事後尚未與被害人之家屬成立民事和解等一切
    情狀，爰量處如主文所示之刑，並諭知易科罰金之折算標準
    ，以示懲儆。又按行為後法律有變更者，適用行為時之法律
    。但行為後之法律有利於行為人者，適用最有利於行為人之
    法律，刑法第2條第1項定有明文。刑法於94年2月2日修正公
    布，並於95年7月1日生效施行，本件被告犯罪在新刑法施行
    前，修正前之刑法第41條第1項前段原規定：「犯最重本刑
    為5年以下有期徒刑以下之刑之罪，而受6個月以下有期徒刑
    或拘役之宣告，因身體、教育、職業、家庭之關係或其他正
    當事由，執行顯有困難者，得以1元以上3元以下折算1日，
    易科罰金」，上開易科罰金之折算標準，依修正前罰金罰鍰
    提高標準條例第2條前段之規定（因刑法有關易科罰金、易
    服勞役折算標準已提高，故該條例於95年5月17日以總統華
    總一義字第09500 069791號令修正公布予以刪除第2條條文
    ，並自95年7月1日施行），就其原定數額提高為1百倍折算1
    日，依舊刑法第41條易科罰金之折算標準，原均應以銀元
    300元折算1日，即以新臺幣900元折算為1日；惟新刑法第41
    條第1項前段已修正為：「犯最重本刑為5年以下有期徒刑以
    下之刑之罪者，而受6個月以下有期徒刑或拘役之宣告者，
    得以新臺幣1千元、2千元或3千元折算1日，易科罰金」。經
    依新刑法第2條第1項規定比較修正前後之易科罰金折算標準
    ，以舊法較有利於被告，自應適用修正前刑法第41條第1項
    前段規定為易科罰金之折算標準。又查被告行為後，刑法施
    行法增訂第1條之1，於95年6月14日經總統公布，並自同年7
    月1日起施行，該條規定：「中華民國94年1月7日刑法修正
    施行後，刑法分則編所定罰金之貨幣單位為新臺幣。94年1
    月7日刑法修正時，刑法分則編未修正之條文定有罰金者，
    自94年月7日刑法修正施行後，就其所定數額提高為30倍。
    但72年6月26日至94年1月7日新增或修正之條文，就其所定
    數額提高為3倍」。本件被告所犯之罪，依增訂刑法施行法
    第1條之1之規定，其罰金以新臺幣為單位，數額應提高30倍
    ，此與修正前之罰金以銀元為單位，對被告而言，並無不利
    。刑法施行法第1條之1係取代罰金罰鍰提高標準條例部分條
    文，與罰金罰鍰提高標準條例（包括修正前罰金罰鍰提高標
    準條例第2條前段之規定）之罰金額度相同，既不發生有利
    或不利問題，只是將貨幣單位由銀元改為新臺幣，並非法律
    變更刑度之條文，自應逕予適用刑法施行法第1條之1，併此
    敘明。
據上論斷，應依刑事訴訟法第299條第1項前段，刑法第2條第1項
前段、第276條第1項，修正前刑法第62條前段、第41條第1項前
段，刑法施行法第1條之1，判決如主文。
本案經檢察官丙○○到庭執行職務
中　　華　　民　　國　　96　　年　　4　　月　   30　　日
　　　　 　　　  交通法庭審判長法　官　陳顯榮
                               法　官　柯顯卿
                               法　官　林勝利
以上正本證明與原本無異。
如不服本判決，應於判決送達後10日內，向本院提出上訴狀。
　　　　　　　　　　　　　　 　書記官　陳金堂
中　　華　　民　　國　　96　　年　　4　　月　   30　　日
附錄本案論罪科刑法條全文：
中華民國刑法第276條
因過失致人於死者，處2年以下有期徒刑、拘役或2千元以下罰金
。
從事業務之人，因業務上之過失犯前項之罪者，處5年以下有期
徒刑或拘役，得併科3千元以下罰金。
